【裁判字號】    89,上易,24
【裁判日期】    890429
【裁判案由】    遷讓房屋等
【裁判全文】
臺灣高等法院臺南分院民事判決  八十九年度上易字第二十四號    Ｋ
      上  訴  人  乙  ○  ○
                  丙  ○  ○
      共      同
      訴訟代理人  李  慧  千  律師
                  嚴  庚  辰  律師
                  游  瑞  華  律師
      被上訴人    甲  ○  ○  .
                  丁  ○  ○  .
      共      同
      訴訟代理人  林  幸  慧  律師
右當事人間請求遷讓房屋等事件，上訴人對於臺灣嘉義地方法院中華民國八十八年十
二月三日第一審判決（八十八年度訴字第五四七號）提起上訴，本院判決如左：
      主      文
原判決關於命上訴人乙○○、丙○○自民國八十八年六月五日起至交還原判決主文第
一項房屋之日止，連帶給付被上訴人甲○○之違約金超過每月新台幣肆萬元部分，及
該部分假執行之宣告，暨訴訟費用之裁判（確定部分除外）均廢棄。
右開廢棄部分，被上訴人甲○○在第一審之訴及假執行之聲請均駁回。
上訴人乙○○、丙○○其餘上訴駁回。
第一、二審訴訟費用（確定部分除外）由被上訴人甲○○負擔百分之三一，餘由上訴
人負擔。
      事      實
甲、上訴人方面：
一、聲明：求為判決：(一)原判決除有利於上訴人部分及主文第一項、第四項之部分外
    廢棄。(二)右廢棄部分，被上訴人在第一審之訴及假執行聲請均駁回。(三)第一、二
    審訴訟費用由被上訴人負擔。
二、陳述：除與第一審判決記載者相同者予以引用外，另補稱略以：
（一）查民法第二百五十二條規定：「約定之違約金額過高者，法院得減至相當之數
      額。」又，最高法院四十九年台上字第八○七號判例亦認：「當事人約定契約
      不履行之違約金過高者，法院固得依民法第二百五十二條以職權減至相當之數
      額，惟是否相當仍須依一般客觀事實，社會經濟狀況及當事人所受損害情形，
      以為酌定標準，而債務已為一部履行者，亦得比照債權人所受利益減少其數額
      。」本件兩造租賃契約第六條約定租金五倍之違約金，實嫌過鉅且不合理，雖
      原審判決為每個月新台幣（下同）六萬元之違約金，上訴人仍難甘服，蓋上訴
      人自民國八十五年七月自前手承接軍用品營業權，努力經營致業務有成，被上
      訴人甲○○見上訴人經營不錯，即百般刁難上訴人，目的即想自行收回經營，
      故租期本原為一年，後則改為三個月，之後甲○○更要求租期僅為一個月，上
      訴人按部就班經營軍用品生意，投入大量心血，甲○○縱為所有權人欲收回承
      租權，亦應符合誠信原則，被上訴人此舉豈為權利濫用。
（二）又查，上訴人乙○○自八十五年七月於系爭地點營業以來，即將貨櫃屋置於系
      爭土地上，而當時被上訴人即同意借予乙○○使用，此由先前被上訴人均無異
      議可知當時確有口頭協議，且由貨櫃屋放置位址緊臨乙○○承租房屋之右側，
      依經驗法則推之，出租人亦一併同意承租人使用鄰旁部分土地亦非無理，被上
      訴人今既以訴訟請求，自會否認先前口頭承諾，惟當時上訴人既會放置貨櫃屋
      於系爭土地上自係得被上訴人同意無疑，本件實無不當得利之情。
三、證據：援用在第一審之立證方法。
乙、被上訴人方面：
壹、聲明：求為判決：(一)上訴駁回。(二)第二審訴訟費用由上訴人負擔。
貳、陳述：除與第一審判決記載者相同者予以引用外，另補稱略以：
一、違約金部分：
（一）查被上訴人所有門牌號碼嘉義縣大林鎮中坑里沙崙一之五號建物計有Ａ（即原
      判決如附圖所示Ｂ部分亦即系爭建物，如附圖所示Ａ部分，兩造並未就該部分
      訂立租約，該部分為上訴人無權占有）、Ｂ二棟（Ｂ棟不在本件訟爭範圍內）
      ，該二棟建物各有獨立之門戶，因此契約亦分別訂立，Ａ棟（如附圖所示Ｂ部
      分）自民國八十六年二月五日起即租予上訴人，期間於每次租期屆滿即又訂約
      ，最後一次訂約之租期係自民國八十八年三月五日起至八十八年六月四日止，
      此有卷附之房屋租賃契約書可證。兩造之租期何以由一年，租期屆滿另訂約時
      ，租期改為一月，嗣再訂約時又改為三月？此乃因被上訴人所有之土地，鄰地
      為軍方所有，被上訴人與軍方間發生界址糾紛，地政事務所測量界址之結果，
      迭次不同，軍方於八十八年一月五日與被上訴人召開協調會，據其有利之測量
      成果圖要求被上訴人拆屋還地，被上訴人雖對該測量成果圖不敢苟同，但亦慮
      及將來與軍方訴訟時，萬一敗訴，無法對承租人交待，乃要求所有的承租人均
      將租期改為一月，嗣為便宜之計再改為三個月，並非針對上訴人一人而發。
（二）被上訴人不願與上訴人續約之理由：1.上訴人時有違反租約之情事，因上訴人
      承租之屋臨馬路，為免影響臨馬路較遠之其他承租人之利益，被上訴人曾與其
      約定，店前攤位工作台不得超出地上白線，且走道前不得超出寬四尺，放罝冷
      藏冰箱，釘木板影響後方商店，此有契約書可證，惟上訴人違反前開約定，引
      起其他承租人向被上訴人提出抗議，嗣被上訴人於八十七年十月二十一日以嘉
      義三五支局第一五九號存證信函，要求上訴人改善否則不再續約。2.上訴人無
      權占有被上訴人所有之土地，上訴人未經被上訴人之同意，擅自占用被上訴人
      所有坐落嘉義縣大林鎮○○段六六八號土地，並於其上堆置貨櫃屋（如原判決
      附圖所示Ａ部分）、工作台、置物櫃、狗柵欄及其他雜物，經被上訴人於八十
      八年三月二十九日以嘉義三十五支局第四六號存證信函，要求上訴人返還無權
      占用之土地，上訴人均置之不理。基上兩理由，上訴人認承租人非誠信敦厚之
      承租人，因此八十八年六月四日Ａ棟（如原判決附圖所示Ｂ部分）租期屆滿，
      被上訴人不願再與上訴人續約。絕非如上訴人所言，嫉妒被上訴人生意良好，
      欲收回自用。
（三）上訴人交還被上訴人房屋及經過：1.系爭建物（如原判決附圖所示Ｂ部分）於
      八十八年六月四日租期屆滿，上訴人仍不願依約交還，經被上訴人訴請上訴人
      遷讓房屋，經台灣嘉義地方法院為被上訴人勝訴之判決，被上訴人等供擔保，
      請求嘉義地方法院對上訴人等為假執行（案號：八十八年執簡字第九九九一號
      ），前開建物始於八十九年一月二十日由嘉義地方法院執行處點交與被上訴人
      。2.被上訴人接受點交之後，入屋察看，發現屋內滿目瘡痍，非但不能依契約
      書第六條、第九條之規定，『即日將租賃房屋誠心按照原狀遷空交還甲方』、
      『房屋有改建之必要時，乙方取得甲方之同意後得自行改設，但不得損害原有
      建築，乙方於交還房屋時自應回復原狀』。查雙方於八十六年二月五日首次訂
      約時，系爭房屋才建築完成，是全新潔淨之房屋，惟上訴人交還之房屋，只見
      一屋髒亂，滿地垃圾、玻璃碎片一地、裝潢毀損、抽水馬桶毀損污穢不通、洗
      臉槽不翼而飛、輕鋼架缺損等，被上訴人僱工三人清除四日，又僱請和興水電
      建設工程行、揚名輕鋼架裝璜行、利民衛生行修理，上訴人本為油漆工又自行
      購油漆粉刷，才勉強將系爭房屋回復原狀。且依租賃之契約，應由被上訴人繳
      交之電費，亦未繳交，被上訴人只得代繳了事。尤有甚者，兩造在交涉之過程
      中，上訴人經常以被上訴人丁○○有自幼罹患小兒麻痺生理上之缺陷，辱罵被
      上訴人，實令人髮指。3.被上訴人因上訴人違約逾期不交還房屋受有損害上訴
      人逾期不交還房屋，被上訴人除受有相當租金之損害（七個半月）、代繳電費
      之損害（三三五八元）、天花板修理（二０００元）、臉盆水箱材料（五二０
      ０元）、輕理化糞池（一千五百元）、油漆及材料（一二０００元）、清除工
      資三人四日（一八０００元）等損害，又被上訴人不能自行撰寫狀紙，需花費
      金錢，於委請律師撰狀，依租賃契約第十二條之規定，此亦在上訴人應負責賠
      償之項目之內。此外，被上訴人因訴訟所花費之時間及精神更不在話下。
（四）兩造簽約時，約定租期屆滿，除經被上訴人甲○○同意繼續出租外，應即日將
      租賃房屋誠心按照原狀遷空交還甲○○，如不即時遷讓交還房屋時，甲○○得
      向上訴人乙○○及丙○○請求照租金五倍之違約金至遷讓完了之日止，此乃兩
      造簽訂租賃契約時，為免承租人租期屆滿仍拒不搬遷，為確保承租人履行義務
      ，所作懲罰性之約定，為兩造所同意。上訴人明知而違約，本應負損害賠償責
      任，且系爭房屋係被上訴人所有出租房屋中，最利營運之一間，上訴人亦已於
      無權占用之期間，獲得高額餘盈，前開違約金之約定，尚不為過。
二、不當得利部分：
（一）查被上訴人無權占有被上訴人丁○○所有有坐落嘉義縣大林鎮○○段六六八號
      土地，豈僅止於如原判決附圖所示Ａ部分而已，上訴人不僅在如原判決附圖所
      示Ａ部分之土地放置貨櫃屋，並且於前開土地其他部分放置工作台、置物櫃、
      狗柵欄及其他雜物（面積共計三十坪）此有照片可資為證，經被上訴人於八十
      八年三月二十九日以嘉義三十五支局第四六號要求搬離並回復原狀，惟上訴人
      均置之不理。
（二）被上訴人否認上訴人自八十五年七月即將貨櫃放置於系爭土地上，亦否認同意
      上訴人使用系爭土地，又否認與上訴人間有同意上訴人使用系爭土地之口頭協
      議。
（三）自上訴人將貨櫃屋置於系爭土地始，被上訴人即一再以口頭要求上訴人將貨櫃
      屋除去，惟上訴人均置之不理，反而變本加厲，占用範圍一再擴大，被上訴人
      忍無可忍，乃以八十八年三月二十九日以嘉義三十五支局第四六號存證信函要
      求上訴人返還所占用之土地，惟上訴人置之不理。退步言之，被上訴人縱未異
      議，惟單純之沈默，亦不得認為承諾或默示之意思表示。此有最高法院二十一
      年上字第一五九八號、二十九年上字第七六二號判例可資為據。
（四）再遍觀兩造於八十八年三月五日所訂之租約內容，並無同意上訴人使用系爭土
      地之約定，且由依契約第十九條之規定以觀，承租人店前攤位工作台如超出地
      上白線尚為出租人所止，更何況使用未在租約範圍內之土地，且土地之面積達
      三十坪，已較系爭房屋面積為大。出租人豈可能同意？因此，上訴人之主張，
      不合經驗法則。
（五）承上，上訴人無權占用系爭土地，受有不當得利甚明。按無權占有他人土地，
      可能獲得相當於租金之利益為社會通常之觀念，此有最高法院六十一年台上字
      第一六九五號判例可資為據。從而，上訴人主張無不當得利等情，並無可採。
（六）另貴院於八十九年三月二十日諭兩造查報上訴人何時將其為台灣嘉義地方法院
      查封之動產，自系爭房屋移去之日期，經查：八十九年一月十四日嘉義地方法
      院前往現場查封時，上訴人二人不在場，因此以其子江國禎為查封物品保管人
      ，由於上訴人向執行人員表示週末為營業重點日，並向執行人員請求准其延至
      週日營業結束後再為搬遷，而上訴人也確實於週日營業結束後才開始搬遷，被
      上訴人對於上訴人能趁早搬遷，只有額手稱慶之理，寧有如上訴人（貴院八十
      九年二月二十三日準備程序筆錄誤載為被上訴人）所主張：要搬遷卻被對造拒
      絕之理？嗣上訴人所有，被嘉義地方法院所查封之動產，於上訴人搬遷時，亦
      一併攜走。因此，查封動產，亦應於八十九年一月二十日自系爭房屋移去。
（七）至於貨櫃二台，上訴人自始至終從無將其自被上訴人丁○○所有之土地移去之
      意，八十九年一月十四日，嘉義地方法院為查封之後，債務人並未將貨櫃遷移
      ，八十九年一月十五日，上訴人曾欲將判決附圖所示Ａ部分土地之貨櫃拖吊，
      惟上訴人並非將貨櫃拖離丁○○所有之土地（苟真如此，被上訴人求之不得）
      ，上訴人之目的，無非將貨櫃自判決附圖所示Ａ部分土地移去，避免嘉義地方
      法院執行點交，及避免應給付被上訴人不當得利之金額增加，因而欲將兩台貨
      櫃拖吊在一起，彼時被上訴人甲○○正好於現場，予以阻止。嗣於八十九年二
      月十日，上訴人趁被上訴人夫妻不在家，家中僅有老弱（被上訴人之母）婦孺
      ，即強行將二台貨櫃拖吊在一起。現貨櫃二台已經嘉義地方法院於八十九年三
      月二十四日拍賣，由保管人以江國禎以新台幣七萬元拍定，執行法院曾命江國
      禎於二日內將貨櫃自被上訴人所有之土地上移去，惟自江國禎拍定至今已十八
      日，江國禎迄未將貨櫃二台，自被上訴人丁○○所有之土地上移去，因此上訴
      人擬續占有被上訴人之土地意圖甚明。
三、證據：除援用在第一審之立證方法外，補提存證信函影本二份、照片十八張、收
    據四紙為證。
丙、本院依職權調閱台灣嘉義地方法院八十八年度執字第九九九一號有關執行筆錄（
    包括點交、切結、查封筆錄）等相關資料。
      理      由
一、本件被上訴人甲○○起訴主張：上訴人乙○○向被上訴人甲○○承租門牌號碼嘉
    義縣大林鎮中坑里沙崙一之五號如附圖所示Ｂ部分建物（以下簡稱系爭房屋），
    租期自八十八年三月五日起至八十八年六月四日，並由上訴人丙○○擔任連帶保
    證人，每月租金二萬元，甲○○於八十八年四月八日以存證信函通知乙○○租屆
    滿不再續租，惟租約到期，乙○○拒不返還。又乙○○自八十八年三月初起，無
    權占用丁○○所有坐落嘉義縣大林鎮○○段六六八號所示Ａ部分土地（以下簡稱
    系爭土地），即在該地堆置貨櫃屋及其他雜物，丁○○屢次請乙○○搬遷，均未
    獲置理，又乙○○無權占用丁○○所有土地而獲有不當得利。為此，甲○○本於
    民法第四百五十五條及租賃契約書第六條之法律關係，丁○○本於民法第七百六
    十七條及不當得利之法律關係，求為命乙○○與連帶保證人丙○○自八十八年六
    月五日起至遷讓交還系爭房屋止，按月給付六萬元之違約金；乙○○應自八十八
    年三月十日起至交還系爭土地交之日止，給付丁○○每月二千九百七十元之判決
    （按被上訴人超過上開違約金及損害金部分之請求，未據被上訴人聲明不服，而
    上訴人僅就損害金及違約金敗訴部分提起上訴，就交還系爭房屋及系爭土地部分
    ，未據聲明不服，則本審審判範圍為損害金及違約金部分）。
二、上訴人則以：被上訴人甲○○所有門牌嘉義縣大林鎮中坑里沙崙一之五號建物計
    有Ａ、Ｂ二棟，該二棟建物各有獨立門戶（除中間隔間相通外），門牌均為沙崙
    一之五號，上訴人乙○○承租Ａ棟租期至八十八年六月四日止，Ｂ棟至八十八年
    十月十九日止，乙○○同時承租二棟建物係為經營軍用品，該二棟建物在使用目
    的上具有不可分之關係，二棟建物之租約無法單獨存在，另甲○○依契約書第六
    條約定主張五倍之違約金亦屬過高；乙○○係於八十五年七月二十四日以一百五
    十萬元向前手劉嘉梅受讓系爭房屋營業權，前手劉嘉梅即向乙○○表示隔鄰中坑
    段六六八號土地承租人亦有使用權，乙○○始將些許貨物連同貨櫃屋放置在系爭
    土地上，乙○○承受前手承租權自對系爭土地亦有使用權，被上訴人丁○○以乙
    ○○無權占有而主張給付損害金自有未合等語，資為抗辯。
三、被上訴人甲○○主張上訴人乙○○向其承租系爭房屋，租期自八十八年三月五日
    起至八十八年六月四日，每月租金二萬元，租期屆滿不即時遷讓時，上訴人乙○
    ○須每月給付按照租金五倍之違約金至遷讓完了之日止，並由上訴人丙○○擔任
    連帶保證人，甲○○於八十八年四月八日以存證信函通知乙○○租屆滿不再續租
    ，惟租約到期，乙○○仍拒不返還；又被上訴人丁○○主張系爭土地為伊所有，
    乙○○無權擅自在該土地上置放一貨櫃屋及堆放雜物，經原審判決乙○○應將坐
    落嘉義縣大林鎮○○段三二一地號上之建物即門牌號碼嘉義縣大林鎮中坑里沙崙
    一之五號房屋（如附圖Ｂ部分）騰空交還甲○○，乙○○應將其放置在丁○○所
    有坐落系爭土地上之貨櫃屋（如附圖Ａ部分）除去，並將土地交還給丁○○確定
    之事實，業據甲○○提出房屋租賃契約書及存證信函各一份，丁○○提出土地登
    記謄本一份、照片二張為證（原審卷八至十四頁、十六頁），復經原審法院勘驗
    現場及囑託嘉義市縣大林地政事務所測量屬實，製有勘驗筆錄及複丈成果圖在卷
    可稽（原審卷七十二至七十四頁、八十一頁），且為兩造所不爭，復有原審法院
    八十八年度訴字第五四七號民事判決附原審卷可稽，此部分主張，自堪信為真實
    。
四、被上訴人甲○○請求違約金部分：
（一）按當事人得約定債務人不履行債務時，應支付違約金，民法第二百五十條定有
      明文，依甲○○與乙○○訂立之房屋租賃契約書第六條所約定「乙方即承租人
      乙○○於租期屆滿時，除經甲方即出租人甲○○同意繼續出租外，應即日將租
      賃房屋誠心按照原狀遷空交還甲方，如不即時遷讓交還房屋時，甲方得向乙方
      請求按照租金五倍之違約至遷讓完了之日止，乙方及連帶保證人丙方即丙○○
      ，決無異議。」又依該契約書第十三條約定「乙方如有違背本契約各條項或損
      害租房屋等情事時，丙方應連帶負損害賠償責任。」有上開房屋租賃契約書可
      稽。本件承租人乙○○於租期屆滿時，竟違約拒不遷讓及交還租賃屋，自應依
      上開約給付違約金，尚無違背誠信原則情事，而上訴人丙○○為其連帶保證人
      ，自應負連帶賠償責任。乙○○主張甲○○有違誠信原則，要無可採。
（二）惟按約定之違約金過高者，法院得減至相當之數額，民法第二百五十二條亦有
      明文，而是否相當仍須依一般客觀事實、社會經濟狀況及當事人所受損害情形
      以為酌定標準。本院審酌系爭房屋之價值約七十五萬元（此為兩造所不爭執）
      ，每月租金為二萬元，及位處陸軍營區前方，係作為商店用途，乙○○因遲延
      交還房屋甲○○未受有其他營業損失（參看本院言詞辯論期日筆錄），甲○○
      所受損害尚非重大等一切情狀，認甲○○請求每月六萬元（本審審判範圍），
      核屬過高，應以每月四萬元之違約金為適當，爰予酌減之，在此範圍內，為有
      理由，應予准許，逾此部分之請求，非屬有據，不應准許。
（三）被上訴人甲○○雖主張因上訴人乙○○違約逾期不交還房屋使伊受有代繳電費
      、天花板修理、僱工清除搬移雜物等損害，此部分縱認實在，亦屬其他法律關
      係，與本件乙○○不即時遷讓交還房屋之違約金無涉，尚不得據以作為違約金
      之依據，此項主張，要無可採。
五、被上訴人丁○○請求損害金部分：
（一）上訴人乙○○雖抗辯曾經丁○○同意，及其自劉嘉梅受該前開租賃物之營業權
      時，劉嘉梅即表示可以使用緊臨在旁之丁○○土地等語，惟為丁○○所否認，
      乙○○非惟無法舉證證明其有經丁○○之同意後始在上開土地上置放貨櫃屋，
      且乙○○與甲○○所訂前開租賃契約之租期為八十八年三月五日至同年六月四
      日，乃另新立之契約，尚與乙○○受讓自劉嘉梅之租賃契約無涉，而依該租約
      內容所載，並無乙○○可以使用丁○○所有緊臨在旁之土地，足見乙○○確係
      無權占有被上訴人丁○○所有如附圖所示Ａ部分之土地，應可採信，此經原審
      法院確定判決所是認，乙○○再執為抗辯，要無可採。
（二）復按無權占有他人土地，可能獲得相當於租金之利益，而有不當得利之情形，
      為社會之通常觀念（最高法院六十一年台上字第一六九五號判例參照），乙○
      ○無權占用丁○○所有如附圖所示Ａ部分土地，面積十五平方公尺，可獲得相
      當於租金之利益，應將所受利益而致丁○○所受損害之不當得利返還丁○○。
      本院衡以，乙○○置放在丁○○土地上之貨櫃屋，係緊臨其向甲○○承租之房
      屋旁，而上開租賃房屋占地一百零一平方公尺，每月租金二萬元，每平方公尺
      之租金約一百九十八元，以此比例計算，乙○○使用丁○○十五平方公尺土地
      所獲得之利益，每月約為二千九百七十元，此為乙○○所受之利益，堪可認定
      。則丁○○訴請乙○○按月給付二千九百七十元，洵屬有據，應予准許。
六、綜右所述，被上訴人甲○○本於租賃契約之法律關係，丁○○本於不當得利之法
    律關係，甲○○訴請乙○○、丙○○二人應自八十八年六月五日起至交還系爭房
    屋止，連帶給付甲○○每月四萬元之違約金，丁○○訴請乙○○應自八十八年三
    月十日起至交還系爭土地止，給付丁○○每月二千九百七十元，為有理由，應予
    准許。甲○○逾此所為之請求，為無理由，應予駁回。原審就上開應准許部分，
    為被上訴人勝訴之判決，並依兩造之聲請分別酌定相當之擔保金額，准為假執行
    及免為假執行之宣告，於法並無不合，上訴意旨就此部分指摘原判決不當，求予
    廢棄改判，為無理由，應予駁回其上訴。至於被上訴人甲○○之請求不應准許部
    分，原審未予盡察，遽為上訴人敗訴之判決，自有可議，上訴意旨聲明廢棄改判
    ，為有理由，因將原判決該部分連同假執行之宣告廢棄，並就此部分駁回被上訴
    人甲○○在第一審之訴及假執行之聲請。
七、本件事證已臻明確，兩造其餘攻擊、防禦方法，因與本案判決結果不生影響，毋
    庸一一論列，併此敘明。
八、據上論結，本件上訴為一部有理由、一部無理由，依民事訴訟法第四百五十條、
    第四百四十九條第一項、第七十九條但書、第八十五條第二項、判決如主文。
中      華      民      國    八十九    年      四      月    二十九    日
                                    臺灣高等法院臺南分院民事第三庭
~B1審判長法官  林    輝    雄
~B2      法官  莊    俊    華
~B3      法官  高    明    發
右為正本係照原本作成。
不得上訴。
中      華      民      國    八十九    年      五      月      二      日
~B法院書記官  陳    昆    陽


司法院資訊處製作；財團法人民間司法改革基金會備份。
